【裁判字號】    99,訴,271
【裁判日期】    991029
【裁判案由】    偽造文書等
【裁判全文】
臺灣高雄地方法院刑事判決               99年度訴字第271號
公  訴  人  臺灣高雄地方法院檢察署檢察官
被      告  方鈺綺
選任辯護人  薛西全律師
            劉妍孝律師
            邱國逢律師
上列被告因偽造文書等案件，經檢察官提起公訴（96年度偵字第
31073號），本院判決如下：
    主  文
方鈺綺無罪。
    理  由
一、公訴意旨略以：同案被告黃文堂（業經本院通緝，待到案後
    再行審結）自民國（下同）93年4 月1 日起至95年9 月15日
    止，任職址設於高雄縣大寮鄉○○○路107 號之新厝加油站
    股份有限公司明誠站（下稱「新厝加油站」），接續擔任領
    班及站長職務，並負責站內人事行政及查核帳務；被告方鈺
    綺則自94年4 月間起至95年9 月29日止任職該站，擔任會計
    職務，並負責站內帳務管理及製作帳冊，均為從事業務之人
    。因「新厝加油站」發行每公升降新臺幣（下同）2 元之套
    卡（即折扣卡），客戶持套卡加油時，加油員會在電腦輸入
    該套卡之代碼，加完油後，電腦即自動列印經折扣後金額之
    發票。因加油員時有遺忘輸入代碼，致電腦內每日登載之折
    扣金額與實際折扣金額不符，所以當日各班領班需在電腦上
    修改當日班報表「折扣」欄內之金額，以與實際折扣金額相
    符，再列印交會計方鈺綺彙整以製作日報表。詎方鈺綺、黃
    文堂竟基於意圖為自己不法所有、變造準私文書、行使業務
    登載不實文書及無故刪除、變更他人電腦電磁紀錄之犯意，
    自94年10月1 日起至95年5 月31日止及於95年7 月7 日，由
    方鈺綺在電腦上變更當日各班領班在渠等當班之班報表內輸
    入之折扣金額後，據以製作當日之日報表，並列印由黃文堂
    查核會簽後，送「新厝加油站」負責人審核。方鈺綺並據日
    報表製作之月報表及每月之損益報告表，均交由黃文堂查核
    會簽後，送「新厝加油站」負責人審核。方鈺綺竟以此方式
    ，浮報上開期間內每日之折扣金額，致「新厝加油站」於上
    開期間內應收帳款均有短收，而將該浮報金額侵占入己，計
    共79萬1842元。方鈺綺、黃文堂為掩飾上開犯行，並將電腦
    內「歷史交易明細」之電磁紀錄刪除，以防他人查悉方鈺綺
    曾將上開期間內折扣金額之電磁紀錄予以變更之情事，足生
    損害於「新厝加油站」。嗣因新厝加油站經理李明峰發現折
    扣金額異常且有虧損，於95年11月間查帳後，始悉上情。因
    認被告方鈺綺涉犯刑法第220 條第2 項、第210 條之變造準
    私文書、第220 條第2 項、第216 條、第215 條之行使業務
    上登載不實準文書、第336 條第2 項之業務侵占罪嫌、第35
    9 條之無故刪除、變更電磁紀錄等罪嫌云云。
二、按犯罪事實應依證據認定之，無證據不得認定犯罪事實；又
    不能證明被告犯罪者，應諭知無罪之判決，刑事訴訟法第15
    4 條第2 項及第301 條第1 項分別定有明文。又認定不利被
    告之事實，須依積極證據，苟積極證據不足為不利於被告事
    實之認定時，即應為有利於被告之認定，更不必有何有利之
    證據；而所謂「積極證據足以為不利被告事實之認定」，係
    指據為訴訟上證明之全盤證據資料，在客觀上已達於通常一
    般之人均不致於有所懷疑，而得確信被告確曾犯罪之程度，
    若未達此一程度，而有合理懷疑之存在時，即無從為有罪之
    認定（最高法院30年上字第816 號、76年台上字4986號判例
    意旨參照）。末按檢察官就被告犯罪事實，應負舉證責任，
    並指出證明之方法，亦為同法第161 條第1 項所明定。因此
    ，檢察官對於起訴之犯罪事實，應負提出證據及說服之實質
    舉證責任，倘其所提出之證據，不足為被告有罪之積極證明
    ，或其指出證明之方法，無從說服法院以形成被告有罪之心
    證，基於無罪推定之原則，自應為被告無罪判決之諭知（最
    高法院92年臺上字第128 號判例意旨參照）。
三、檢察官認被告方鈺綺涉犯前開偽造文書等罪嫌，無非係以證
    人即「新厝加油站」經理李明峰、明誠站領班王誠輝、陳思
    翰、會計張婷婷、李佳樺、告訴人公司帳務系統之暐昌科技
    有限公司工程人員黃明忠於偵訊中之證述、被告方鈺綺手記
    筆記、明誠站自94年10月1 日至95年5 月31及95年7 月7 日
    之綜合日報表、綜合月報表、損益報告表各1 份、「新厝加
    油站」被侵占金額統計表2 份、被侵占時間發票號碼1 份，
    資為論據。訊據被告方鈺綺堅決否認有何上開偽造文書等之
    犯行，並辯稱：伊擔任「新厝加油站」會計期間，每天均有
    核對繳款現金、信用卡資料及帳目，只要繳回的金額和班報
    表上金額相符，伊就在該班報表之隔日將日報表列印出來，
    並於列印之當日將日報表交給站長即被告黃文堂以及經理李
    明峰核對並簽章，電腦裡折扣明細筆數是在加油員有按到折
    扣代碼時，才會傳到電腦裡，如果客人出示折扣套卡，但加
    油員未即時按到折扣鍵，加油員會跟當班的領班說，由當班
    領班重新開立折扣後的發票給客人，並修改班報表上折扣金
    額，原來的發票及折扣套卡會收起來放在袋子交給伊，伊再
    依據電腦交易明細筆數及實際回收套卡紀錄在其手記本內，
    而該手記本不是在紀錄套卡，那是當時老闆要求伊大概計算
    有回收多少使用過的套卡，伊才核對實收金額、折扣卷張數
    大約計算，一開始有一張一張算，後來用整疊方式大略估算
    ，手記本實際折扣筆數只是大概值等語。
四、經查：（一) 證人即曾於94年至95年間擔任「新厝加油站」
    領班徐金源於本院審理時證稱：每一組領班都有一組密碼可
    登錄電腦製作、修改班報表，但有時會直接使用上一位領班
    已登陸的密碼作修改，包括伊及其他領班都知道站長即同案
    被告黃文堂之密碼，有時會用站長密碼登陸電腦查詢，而經
    理李明峰密碼的權限與站長相同，於加油時，若客人持折扣
    套卡加油，加油人員忘記輸入折扣代碼，則該折扣交易筆數
    即不會顯示在電腦裡，此時就要將原來發票作廢，並訂在折
    扣卡後面，將折扣寫在折扣卡上，然後由各班領班直接登錄
    電腦，把原來折扣金額消除，直接輸入實際的金額與折扣的
    金額；以此方式修改班報表上金額，若班報表與所收金額不
    符時，在結帳時會計會視誰加的油即由誰賠，修改後的班報
    表與電腦折扣交易筆數不會同一，電腦交易筆數不會改變，
    但折扣金額可以改變；如果無憑證或作廢發票或折扣套票擅
    自修改班報表，隔天會計會來問領班該筆憑證在哪裡，所以
    交班時都會把憑證及作廢發票交給會計，漏載折扣部分電腦
    無法計算，所以實際交出去的要與會計結清；當時擔任會計
    為被告方鈺綺，會計才有權限製作日報表，而領班所交的班
    報表若會計要更改，她會先跟領班說，會計檢查的是班報表
    所檢附之憑證及各項金額欄位，與所製作班報表是否相符領
    班已經在班報表上修改漏載折扣金額部分，所以交出去的錢
    ，與電腦計算的金額是一樣的，實際上交出去的錢，就是電
    腦班報表上計算的金額，有差額就有憑證，如果沒有憑證，
    會計會找伊（領班）要，伊班報表交出去後就不會再接觸該
    班報表；電腦原始的折扣筆數無法更動，後來明誠加油站要
    出租他人，而由加油站老闆李威龍下令將折扣套卡燒毀，所
    以伊也無法知悉回收的折扣套卡如何查等語明確（見本院二
    卷第30至36頁）。（二）其次，證人即於93年至95年5 月間
    曾擔任加油員及領班李柏憲於本院審理時證稱：若客戶持折
    扣套卡加油，加油員會舉槍加油，並按下按鍵後，電腦會自
    動計算折扣，若有漏按，則將原來發票作廢，再用手算折扣
    後，重開一張新發票，則新的發票即沒有再按折扣按鍵，漏
    掉的折扣金額會在班報表上更改折扣金額，使金額相符後，
    再附上折扣套票一併交給會計，若會計發現有錯會跟領班說
    ，當時擔任會計為被告方鈺綺，而每位領班都可修改班報表
    ，其他領班通常都知道站長黃文堂之密碼，因站長下班後，
    晚班的人有時需要使用他的密碼；班報表交進去時，要確認
    每一班實際上的折扣筆數及折扣金額；伊擔任領班交班時，
    需要交付刷卡單、洗車券、油票商務卡、折扣套卡、現金、
    班報表及作廢的發票；後來回收折扣套卡，曾因經理李明峰
    要求而燒毀過一次等語明確（見本院二卷第36至40頁），均
    核與證人徐金源上開證述之情節相符。足認在加油員漏未按
    下折扣鍵，而採以補登折扣方式時，電腦折扣交易筆數本會
    與實際折扣金額不符，而雖每班領班與站長密碼、權限稍不
    相同，但各該領班均知悉站長即同案被告黃文堂之密碼，而
    可以站長密碼登陸電腦更動電腦紀錄，則得否逕以該電腦紀
    錄曾遭刪除，而電腦歷史折扣交易筆數與被告方鈺綺手記本
    、班報表、日報表折扣金額不符，即遽以認定不符金額均係
    被告方鈺綺不實登載、侵占、刪除電腦紀錄所致，已有疑義
    。（三）又證人李佳樺於偵查中證稱：被告方鈺綺將每日日
    報表列印後，由同案被告黃文堂審核後簽名，再呈報給新厝
    加油站之老闆等語明確（見偵二卷第34至36頁），核與被告
    方鈺綺於本院審理時所辯：伊與站長在第二天計算出前一天
    之日報表後，就交給當時擔任經理之李明峰簽核等語相符（
    見本院二卷第274 頁反面），是被告方鈺綺是否有不實記載
    折扣金額，第二日均應經由經理李明峰作審核簽名，而被告
    任職期間為94年4 月間至95年9 月29日止，本件告訴代理人
    李明峰提告時為96年2 月25日，此有刑事告訴狀1 份在卷可
    稽（見偵一卷第1 至6 頁），相隔已近5 個月時間，期間經
    理李明峰、老闆李威龍在有實質審核權限之下，均未立即察
    覺，更進而在此期間為將加油站出租他人而將折扣套卡全數
    燒毀，致事後無法將當時刷卡單、班報表、折扣套票、作廢
    發票等物，與現存電腦折扣金額、日報表及月報表、被告方
    鈺綺手記本等物比對，以資認定被告是否有侵占、不實登載
    折扣金額及其數額，此舉已顯與社會常情有違，且得經手班
    報表、知悉站長密碼之人多數，尚無法事後判斷究竟是否係
    因補登或不實登載而致折扣金額不符之責任是否全歸於被告
    。（四）復以被告方鈺綺若果真基於侵占、登載不實之意而
    將折扣金額擅自更改，並刪除、變更電腦紀錄，又何須將更
    動後之折扣筆數記載在其手記本上，並在離職後未立即將手
    記本銷毀或帶走，反而將該手記本留存於公司，此舉更容易
    使人經比對後發現其犯行，顯見被告應無上開業務侵占之犯
    意與犯行，而無須加以規避。足認被告上揭所辯，尚非無由
    。
五、雖證人陳思翰於偵查中證稱：伊每日上班補登折扣金額大概
    只有200 至300 元，一天不可能到1000元，伊事後去查前帳
    才知道一些帳目不符的狀況，因為帳目都是交給會計，如果
    領班有出錯，會計會跟領班說，但是被告都沒有跟伊說，所
    以可能是被告動手腳等語（見偵一卷第16頁；偵二卷第12頁
    ）；證人王誠輝於偵查中亦證稱：被告離職後，有一陣子因
    浮動油價的關係，加油人暴增，有些持折扣卡客人，加油員
    沒有輸入代碼，或加油員沒收到錢，導致當時差額太大，伊
    去查前帳才發現之前虧空那麼多錢，而伊擔任領班時需要補
    登金額不超過1000元云云（見偵一卷第23至25頁；偵二卷第
    11、12頁）。然每班補登金額為多少，係視每班加油員漏按
    折扣鍵，或客人加油完事後才出示折扣套卡的次數多寡而定
    ；且班報表交出去時，需與會計確認每一班實際折扣筆數及
    折扣金額無訛等情明確，業經證人徐金源、李柏憲於本院審
    理時證述在案（見本院二卷第31反、38正及反、39頁正面）
    ，字無法以每班補登金額作為判斷被告是否侵占、不實登載
    之標準。且證人李明峰本身即為每日負責核對前一日折扣金
    額與套卡之人，其於被告離職後經5 個月，始指訴被告方鈺
    綺有上開侵占情事，復又缺積極事證可佐，難免偏頗；而證
    人張婷婷於偵訊證稱：折價券銷售數量並無記錄，領班做的
    班報表及補登後之折價券都沒有留存，且伊係95年10月3 日
    才到職等語明確（見偵一卷第22、23頁）；且證人黃明忠於
    偵訊亦證稱：該帳務系統之帳號登入記錄已被刪掉而無留存
    等語明確；再證人王誠輝、陳思翰於偵訊中均證稱：如折價
    券漏為補登，領班在班報表更改折扣金額，要附上原本之發
    票及折價券，如有差額，會叫員工補好，且在被告方鈺綺任
    職期間，沒有其他不正常之事發生等語明確（見偵一卷第23
    、24頁）；上開證述均與被告所辯、證人徐金源、李柏憲之
    證述，印證相符。此外，證人即告訴人李威龍既單方指示經
    理李明峰下令將上開折扣套卡及折扣筆數銷毀，則此部分舉
    證責任自應由其等負擔，從而，其2 人所為指訴，尚欠缺積
    極證據以供佐證，自無可採。
六、綜上所述，本院依卷內證據資料調查結果，尚不足以證明被
    告有何業務上侵占之犯行，而公訴人既無法為充足之舉證，
    無從說服本院以形成被告有罪之心證，則本於「罪證有疑、
    利於被告」之原則，自應為有利於被告之認定，從而，本件
    被告犯罪不能證明，依法自應為無罪之諭知。
據上論斷，應依刑事訴訟法第301條第1項，判決如主文。
本案經檢察官盧葆清到庭執行職務。
中    華    民    國    99    年    10    月    29    日
                  刑事第五庭    審判長法  官    李昆南
                                      法  官    陳盈吉
                                      法  官    劉美香
以上正本證明與原本無異。
如不服本判決應於收受送達後10日內向本院提出上訴書狀，並應
敘述具體理由；如未敘述上訴理由者，應於上訴期間屆滿後20日
內向本院補提理由書（均須按他造當事人之人數附繕本）「切勿
逕送上級法院」。
中    華    民    國    99    年    10    月    29    日
                                       書記官   陳仙宜

司法院資訊處製作；財團法人民間司法改革基金會備份。
